臺灣臺中地方法院民事判決　　　　　　　90年度訴字第2190號
原　　告　　辰○○○
訴訟代理人　周進文律師
複 代 理人　甲○○
　　　　　　乙○○
被　　　告　癸○○
　　　　　　寅○○
上　二　人
訴訟代理人　戊○○
被　　告　　辛○○
　　　　　　壬○○
上　一　人
訴訟代理人　子○○
被　　　告　庚○○
訴訟代理人　卯○○
被　　　告　丁○○
訴訟代理人　丙○○
被　　　告　己○○
　　　　　　丑○○
　　　　　〔即陳純貞即陳宗堅.
上列當事人間分割共有物事件，本院於民國94年12月16日言詞辯
論終結，判決如下：
    主      文
被告寅○○、辛○○、壬○○、庚○○、丁○○、己○○應會同
原告辦理共有坐落台中縣龍井鄉○○鎮○○段沙鹿小段一九一之
一三地號土地面積更正登記為一五二平方公尺。
被告寅○○、辛○○、壬○○、庚○○、丁○○、己○○與原告
共有坐落台中縣龍井鄉○○鎮○○段沙鹿小段一九一之一三地號
、地目建、面積一五二平方公尺之土地，應分割為如附圖所示Ａ
１部分面積三十三平方公尺及Ａ２部分面積二十五平方公尺由原
告與被告辛○○、壬○○、庚○○按原應有部分之比例共有，Ａ
３部分面積六十二平方公尺由被告寅○○取得，Ａ４部分面積十
九平方公尺由被告丁○○取得，Ａ５部分面積十三平方公尺由被
告己○○取得。
被告寅○○、辛○○、壬○○、庚○○、丁○○、己○○與原告
共有坐落台中縣龍井鄉○○鎮○○段沙鹿小段一九二之一七地號
、地目建、面積四三九平方公尺之土地，應分割為如附圖所示Ｂ
１部分面積七十七平方公尺及Ｂ２部分面積七十二平方公尺由原
告與被告辛○○、壬○○、庚○○按原應有部分之比例共有，Ｂ
３部分面積一百七十平方公尺及Ｃ４部分十六平方公尺由被告寅
○○取得，Ｂ４部分面積六十二平方公尺由被告丁○○取得，Ｃ
１部分面積四十二平方公尺由被告己○○取得。被告癸○○、辛○○、壬○○、庚○○、丑○○與原告共有坐落台中縣龍井鄉○○鎮○○段沙鹿小段一九二之二二地號、地目道、面積九十七平
方公尺之土地，應分割為如附圖所示Ａ部分面積三十三平方公尺
由原告與被告辛○○、壬○○、庚○○按原應有部分之比例共有
，Ｂ部分面積十三平方公尺由被告丑○○取得，Ｃ部分面積五十
一平方公尺由被告癸○○取得。
訴訟費用由被告癸○○負擔百分之八，被告寅○○負擔百分之三
十四，被告丁○○負擔百分之十二，被告己○○負擔百分之八，
被告丑○○負擔百分之二，餘由被告辛○○、壬○○、庚○○與
原告負擔。
    事實及理由
一、被告辛○○、庚○○、己○○及丑○○均未於最後言詞辯期
    日到場，核無民事訴訟法第386條各款所列情形，爰依原告
    之聲請，由其一造辯論而為判決。
二、坐落台中縣沙鹿鎮○○段沙鹿小段192-22地號土地所有權應
    有部分636分之84原為陳宗堅所有，原告並以之為被告，訴
    請分割該共有土地，嗣陳宗堅於民國92年11月5日死亡，該
    所有權應有部分並移轉登記與其女兒陳純貞，原告乃具狀聲
    明由陳純貞承受陳宗堅部分之訴訟，其後因陳純貞復將該所
    有權應有部分移轉登記予被告丑○○，而被告丑○○亦因此
    於94年9月14日具狀向本院聲請代陳純貞承擔訴訟，並經原
    告表示同意，是被告丑○○所為承擔訴訟之聲請，於法自屬
    有據，應予准許。從而，陳純貞已脫離本件訴訟，而由被告
    丑○○接替續行訴訟，合先敘明。
三、原告主張：坐落台中縣龍井鄉○○鎮○○段沙鹿小段191–
    13 及192–17地號土地（以下分稱系爭191–13地號土地及
    192–17地號土地）均為原告與被告寅○○、辛○○、壬○○、庚○○、丁○○、己○○所共有，前者土地應有部分原
    告及被告辛○○、壬○○、庚○○均為576分之55，被告寅
    ○○為14400分5894，被告丁○○為14400分之1806，被告己○○則為144分之12；後者土地應有部分原告與被告辛○○
    、壬○○、庚○○均為2544分之215，被告婉慧為63600分之
    24679 ，被告丁○○為63600分之9021，被告己○○則為636
    分之84。又坐落台中縣龍井鄉○○鎮○○段沙鹿小段192–
    22地號土地（下稱系爭192-22地號土地）則為原告與被告癸○○、辛○○、壬○○、庚○○、丑○○所共有，應有部分
    原告及被告辛○○、壬○○、庚○○均為2544分之21 5，被
    告癸○○為636分之337，而被告丑○○則為636分之84。各
    該共有人就上開3筆土地並無不分割之特約，亦無因物之使
    用目的不能分割，且兩造就分割方案亦無法達成協議，爰起
    訴請求裁判分割該等土地。又系爭191-13地號土地之圖簿面
    積不符，登記薄所載面積為166平方公尺，惟地籍圖所示面
    積則為152平方公尺，故另訴請被告寅○○、辛○○、壬○○、庚○○、丁○○及己○○應協同辦理該土地之面積更正
    登記。並聲明：（一）被告寅○○、辛○○、壬○○、庚○○、丁○○及己○○應協同原告將系爭191-13地號土地面積
    166平方公尺辦理更正登記為152平方公尺；（二）原告與被
    告寅○○、辛○○、壬○○、庚○○、丁○○、己○○共有
    系爭191-13地號土地分割為如主文第1項所示。（三）原告
    與被告寅○○、辛○○、壬○○、庚○○、丁○○、己○○
    共有系爭192-17地號土地分割為如主文第2項所示。（四）
    原告與被告癸○○、辛○○、壬○○、庚○○及丑○○共有
    系爭192-22地號土地分割為如主文第3項所示。
四、被告癸○○則陳述：不同意分割，希望維持現狀，但嗣後於
    原告提出之分割方案上簽名表示同意原告提出之該分割方案
    等情。
五、被告寅○○則陳述：不同意分割，希望維持現況，對原告提
    出之分割方案無意見等語。
六、被告辛○○未於最後言詞辯論期日到場，惟據其以前到場所
    為之陳述略以：希望土地分割後，能與原告及被告庚○○、
    壬○○保持共有等情。
七、被告壬○○則陳述：同意原告之分割方案，分割之後希望能
    與原告及被告辛○○、庚○○保持共有；又系爭191-13地號
    土地圖簿面積不符一事，希望法院能依土地登記簿所載面積
    166平方公尺判決分割，蓋面積有誤差，應更正者為地籍圖
    ，而非土地登記簿等詞。
八、被告丁○○則以：伊不同意分割系爭191-13及192-17地號土
    地，因為該等土地將來均會被徵收，希望俟徵收後再為處理
    共有人間之權益。若須分割，請求本院以公平之方法為裁判
    分割，伊不同意原告之分割方案，請求按當初伊所購買房屋
    坐落位置部分之土地分割予伊單獨取得，以免拆除房屋。並
    聲明：駁回原告之訴。
九、被告己○○未於最後言詞辯論期日到場，惟據其以前到場所
    為之陳述略以：不同意分割，希望維持現狀等情。
十、查土地所有權及其面積，以登記為準，登記之面積如與實際
    測量所得之面積不符，因登記面積之錯誤涉及私權，故於共
    有人中之一人提起分割共有物之訴後，若其他共有人不願會
    同辦理面積更正登記，為符合訴訟經濟原則，自應容許於訴
    訟程序進行中追加請求其他共有人同意辦理共有土地面積更
    正登記。查系爭191-13地號土地其登記簿所載面積雖為166
    平方公尺，但經地政機關實測所得之面積僅為152平方公尺
    ，此有台中縣清水地政事務所90年9月5日243700號鑑定圖附
    卷可稽，是則，自應以該實際測量之面積為基準進行分割。
    玆其他共有既迄未會同原告辦理土地面積更正登記，則原告
    於本件訴訟程序進行中追加聲明，請求其他共有人會同辦理
    更正共有系爭191-13地號土地之面積為152平方公尺後，始
    就該土地為判決分割，揆諸上開說明，自應認此追加之訴有
    理由，應予准許。被告壬○○抗辯系爭191-13地號土地之圖
    、簿面積不符，應更正者為地籍圖，而非土地登記簿云云，
    尚無可採。
十一、原告主張系爭191-13及192-17地號土地，為原告與被告寅
      ○○、辛○○、壬○○、庚○○、丁○○、己○○所共
      有，而系爭192-22地號土地則為原告與被告癸○○、辛○○、壬○○、庚○○、丑○○所共有，該3筆土地並無不
      能分割之情形，兩造間亦無不分割之約定，然不能協議分
      割之事實，業據其提出土地登記簿謄本為證，自堪信為真
      實。按各共有人，得隨時請求分割共有物，但因物之使用
      目的不能分割或契約訂有不分割之期限，不在此限；又共
      有物分割之方法，不能協議決定者，共有人得聲請法院為
      分割，民法第823條第1項及第824條第2項分別定有明文。
      查系爭191-13及192-17地號土地之地目均為建，而系爭
      192-22地號土地之地目則為道，該3筆土地雖經編定為公
      共設施保留地，將來可能遭徵收，然因於土地被徵收前，
      土地所有權人仍可為從來之使用，且亦無禁止分割之明文
      ，玆上開3筆土地既無因物之使用目的或性質上不能分割
      之情形，且兩造間就各該土地又無不得分割之特約，然因
      分割方法不能達成協議，已如前述，則原告訴請裁判分割
      ，揆之上開規定，即屬有據，應予准許。被告丁○○抗辯
      上開3筆土地將來均會被徵收，應俟徵收後再為處理，不
      應分割云云，尚無可採。
十二、次按分割共有物以消滅共有關係為目的，法院裁判分割共
      有土地時，除因該土地內部分土地之使用目的不能分割（
      如為道路），或經全體共有人表示仍願維持共有關係，應
      准就該部分土地不予分割外，應將土地分配予各共有人單
      獨所有（最高法院69年臺上字第1831號判例參照）。再按
      分割共有物之訴，法院就其分割方法，固有依民法第824
      條第2項所定之分配方法，命為適當分配之自由裁量權，
      而不受任何共有人主張之拘束，然其分割方法仍以適當為
      限，故法院應依共有物之性質、價值，斟酌各共有人之利
      害關係，其使用之狀況及當事人之聲明，分割後之經濟效
      用，符合公平經濟原則，並兼顧全體共有人之利益，而為
      公平之分割。查兩造共有之各該系爭191-13、192-17及
      192-22 地號等3筆地，原告請求依其訴之聲明所示分割方
      法為分割，被告寅○○固未明確表示同意，然已陳明對該
      分割方法無意見，而被告丁○○部分，依其陳述意旨，亦
      非絕對不願分割，只求按其占有系爭191-13及192-17地號
      土地之現況以為分割而已，至其餘被告則均已於原告提出
      之分割方案上簽章表示同意此分割方法，有原告提出經被
      告辛○○、壬○○、庚○○、己○○、丑○○簽章表示同
      意之分割方案存卷可查，由此足見將原物分配於各共有人
      之原則，兩造已有同意，惟應如何依其應有部分比例，定
      一適當方法將共有之各該土地分配於各共有人，實為此應
      予探究之問題，然因本件僅被告丁○○對原告所主張之分
      割方法有異見，故此僅就該分割方法對被告丁○○是否有
      所不當以為論述。經查，系爭191之13地號土地上有被告
      丁○○所使用供其經營機車用品店之用之磚造房屋，占用
      面積31平方公尺，又系爭192-17地號土地上亦有被告丁○○所居住使用之木造及磚造房屋，占用面積則為65平方公
      尺，兩者房屋相連等情，業經本院勘驗現場屬實，並囑託
      台中縣清水地政事務所測量，制有如附件所示之鑑定圖在
      卷可憑，則將附件及附圖之鑑定圖兩相套圖比對結果，可
      發現依原告之分割方法所為分割之結果，被告丁○○將來
      所分得之如附圖所示Ａ４及Ｂ４部分土地，概為被告丁○○所使用上開地上物所占用系爭191-13及192-17地號土地
      之範圍，自應屬符合被告丁○○以其現使用該2筆土地之
      現況為分割方法之要求，有差異者，僅係被告丁○○將來
      所分得前開部分之土地面積合計僅有81平方公尺，而其實
      際占用之面積合計卻達96平方公尺，此勢將造成其所使用
      之上開地上物將來可能面臨遭拆除之命運。被告丁○○雖
      一再堅持主張應依其當初買受之土地範圍分割予伊單獨取
      得，並提出買賣位置指定同意書以為其有利之論據。然據
      該買賣位置指定同意書而觀，被告丁○○即使係向土地之
      前共有人購買應有部分，並指明其所買受共有土地之特定
      範圍，然此僅有債權之效力，縱其就系爭191-13及192-17
      地號土地分割後，依其應有部分核算可受分配之面積僅有
      81平方公尺，不足其當初買受之土地範圍面積，亦係被告
      丁○○可否據此向出賣人（或其繼承人）主張債務不履行
      之損害賠償責任問題，被告丁○○尚不得執此以為其分割
      後受分配之面積務須與其當初買受者相同，是被告丁○○
      此之所稱，於法難謂有據。從而，原告所主張之分割方法
      ，既與被告丁○○現使用系爭191-13及192-17地號土地之
      現況大致符合，且又為其餘被告所接受，自可謂為適當。
十三、綜上所述，本院斟酌本件共有土地之性質、各共有人之主
      觀意思，及兼及被告丁○○使用土地之現況等情事，既認
      依原告提供之分割方法而為分割，尚屬公平適當，則原告
      請求被告寅○○、辛○○、壬○○、庚○○、丁○○、己○○應先協同辦理系爭191-13地號土地面積更正為152平
      方公尺，再依其所主張之分割方法，就該土地及系爭
      192-17、192-22地號等3筆土地為分割，自應予以容許，
      而判決如主文第1、2、3、4項所示。
十四、按定共有物分割之方法，可由法院自由裁量，為適當之分
      配，不受任何共有人主張之拘束，既如前述，則本件縱准
      原告分割共有物之請求，然因分割共有物之訴，係以請求
      分割共有物之形成權為訴訟標的，當事人所提出之分割方
      法，僅係供法院之參考，其分割方法，對於各共有人而言
      ，並無勝負之問題，因此，本件訴訟費用若全由敗訴之被
      告負擔，顯然有失公平，自應由兩造依其分割後所得各該
      土地面積之比例負擔較為合理，併此敘明。
十五、據上論結，本件原告之訴為有理由，依民事訴訟法第385
      條第1項前段、第78條、第80條之1，判決如主文。
中　　華　　民　　國　　94　　年　　12　 　月　  29   日
               臺灣臺中地方法院民事庭
                                  法      官  吳美蒼
正本係照原本作成
如對本判決上訴，須於判決送達後20日內，向本院提出上訴狀，
同時表明上訴理由；如已於本判決宣示後送達前提起上訴者，應
於判決送達後10日內補具上訴理由，並按他造當事人之人數附繕
本。
中　　華　　民　　國　　94　　年　　12　 　月　  29   日
                                  法院書記官　黃舜民
